【裁判字號】    88,訴,2742
【裁判日期】    890613
【裁判案由】    確認債權存在
【裁判全文】
臺灣高雄地方法院民事判決  八十八年度訴字第二七四二號
    原      告  乙○○
    訴訟代理人  甲○○
    被      告  丙○○
    受告知人    陳森永
                          （現另案在監執行中）
右當事人間確認債權存在事件，本院判決如左：
    主    文
確認陳森永對於被告之會款債權在新台幣伍拾伍萬陸仟元之範圍內存在。
訴訟費用由被告負擔。
    事    實
甲、原告方面：
一、聲明：求為判決如主文所示。
二、陳述：
（一）緣訴外人即受告知人陳森永積欠原告新台幣（下同）五十五萬六千元，經原告
      聲請鈞院發給支付命令確定，並據以聲請強制執行，經鈞院發給債權憑證在案
      。嗣因發現陳森永對被告有死會會款債權九十萬元可供強制執行，原告乃聲請
      再予強制執行，並請求鈞院以八十八年十月十六日高敬民修八十八執字第三四
      二二六號核發執行命令，就陳森永對於被告之九十萬元死會會款債權予以扣押
      ，禁止陳森永向被告收取會款五十五萬六千元，被告於法定十日期間內聲明異
      議，謂其與陳森永間互助會之債權債務關係早已解決，陳森永在其處已無死會
      會款，而否認陳森永對其有死會會款債權存在。惟被告參加陳森永召集之互助
      會尚未屆期，被告豈有全部支付予陳森永之理。又被告於法定期間十日內聲明
      異議，原告經鈞院民事執行處通知，認為聲明異議不實，如未於十日內對被告
      提起訴訟，依強制執行法第一百二十條第三項，上述執行命令即有遭撤銷之虞
      ，故原告在私法上之地位，即因被告之聲明異議，致生不安之危險，自有提起
      確認之訴，以除去不安之危險，爰依強制執行法第一百二十條第二項規定提起
      本訴，請求判決如主文所示。
（二）訴外人即受告知人陳森永就本件死會會款債權之存在否有法律上之利害關係，
      原告為此依強制執行法第一百二十條第二項、民事訴訟法第六十五條規定聲請
      為訴訟告知。
（三）被告參加陳森永招攬於八十四年四月十日起會，每會金額一萬元之互助會二會
      ，並分別於八十四年八月十日及八十五年六月十日以三千二百元、三千七百元
      標金，標取會款五十萬二千四百元、五十萬五千四百元，現被告尚欠陳森永每
      會四十五萬元，二會共計九十萬元。原告亦參加上開互助會，現為活會。
（四）會首曾向會員說八十六年六月二十日之前的互助會款都有算清楚。且通常開會
      後第三天，會首就會把得標會款交付予得標者。
三、證據：提出本院核發之債權憑證影本一紙、聲明異議狀影本一份、民事執行處通
    知影本一份、戶籍謄本二份、互助會單影本一紙、本院八十七年訴字第二二二六
    號刑事判決書影本一份為證。
乙、被告方面：
一、聲明：請求判決駁回原告之訴。訴訟費用由原告負擔。
二、陳述：
（一）被告有參加陳森永招攬之上開互助會二會，並分別於八十四年八月十日、八十
      五年六月十日標取會款，惟陳森永第一次只給付死會會款五萬元，並未交付活
      會會款，第二次亦只有給付死會會款，並未交付活會會款。被告第二次標會時
      ，陳森永之妻有說活會會款由其拿走，被告之後就不用每月再付二萬元會款，
      二人就此結算清楚，是被告自標會後即未再繳付會款。
（二）被告於八十四年八月十日標會後，因會首只給付死會會款，沒有交付活會會款
      ，故之後該會之死會會款一萬元，被告均未繳付，只有繳付另外一會活會款項
      。
丙、本院依職權調閱八十八年執字第六二七四號支付命令案卷、八十八年執字第六二
    七四號執行卷宗、八十七年訴字第二二二六號偽造文書刑事案卷。
    理      由
一、本件原告主張：受告知人陳森永積欠原告五十五萬六千元，經原告聲請發給支付
    命令確定，並據以聲請強制執行，經本院發給債權憑證在案。嗣原告因發現陳森
    永對被告有死會會款債權九十萬元可供強制執行，乃聲請予以強制執行，禁止陳
    森永向被告收取會款五十五萬六千元，惟被告於法定十日期間內聲明異議，謂其
    與陳森永間互助會之債權債務關係早已解決，而否認陳森永對其有死會會款債權
    存在。惟被告參加陳森永召集之互助會尚未屆期，被告自無全部支付予陳森永之
    理。上開執行因被告於法定期間十日內聲明異議，原告乃依強制執行法第一百二
    十條第二項規定提起本訴，以除去不安之危險等語；被告則以：其確有參加陳森
    永招攬之上開互助會二會，並分別於八十四年八月十日、八十五年六月十日標取
    會款，惟陳森永第一次只給付死會會款五萬元，並未交付活會會款，第二次亦只
    有給付死會會款，並未交付活會會款。被告第二次標會時，陳森永之妻有說活會
    會款由其拿走，被告之後就不用每月再付二萬元會款，二人就此結算清楚，是被
    告自標會後即未再繳付會款，被告並未積欠陳森永會款等語置辯。
二、原告主張被告參加陳森永招攬於八十四年四月十日起會，每會金額一萬元之互助
    會二會，並分別於八十四年八月十日及八十五年六月十日以三千二百元、三千七
    百元標金標會，嗣該會於八十六年八月十日後即未再開標，陳森永積欠原告五十
    五萬六千元，原告乃聲請就陳森永對於被告之九十萬元死會會款債權予以扣押，
    禁止陳森永向被告收取會款五十五萬六千元，被告於法定十日期間內聲明異議，
    謂其與陳森永間互助會之債權債務關係早已解決之事實，業據其提出本院八十八
    年度執字第六二七四號核發之債權憑證影本一紙、聲明異議狀影本一份、民事執
    行處通知影本一份、互助會單影本一紙為證，且為被告所不爭執，復經本院依職
    權調閱八十七年促字第八三二三號支付命令案卷及八十八年執字第六二七四號執
    行案卷查核屬實，原告此部分主張自堪信為真實。
三、本件被告確曾參加上開互助會二會，且已得標情事，已如前述，是本件兩造爭執
    之重點在於：被告與陳森永間之會款債權債務關係，是否因被告得標後會首陳森
    永未完全給付得標會款予被告而債權不存在。經查：
（一）被告於八十四年八月十日、八十五年六月十日分別以三千二百元、三千七百元
      之標金標取會款，可收取之會款分別為五十萬二千四百元、五十萬五千四百元
      ，又該會會款一律三日內繳清，有原告所提出且為被告不爭執之互助會單可稽
      ，並經受告知人即會首陳森永於本院陳稱：會員標到會後，大約三日內將錢交
      給得標者等語；又本件互助會會首陳森永及其妻曾向會員告知八十六年六月二
      十日以前的會款都有算清楚，並無積欠情事，亦經陳森永陳稱：「要止會的那
      晚，我太太有說會錢不欠人家」等語，足見會首確有將會款交付予得標者。
（二）被告雖辯稱只收取死會款項、未收取活會款項，且與陳森永之妻結算清楚不用
      再繳交死會會款等語，惟未提出證據以資證明，且若依其所述，只收取死會會
      款，則其於第一次標會時，只收取死會會款四萬元（八十四年四月十日至八十
      四年七月十日），第二次標會時，只收取十三萬元（八十四年四月十日至八十
      五年五月十日，尚須扣除一次其本身已標之死會），是共收取死會會款十七萬
      元，惟其實際繳付之會款則為十二萬零八百元（依被告所述，第一次得標後，
      未繳付該會死會會款一萬元，僅繳付另一活會會款，故依會單上所載之標金算
      出，被告於第一次得標前繳付之會款為六萬四千二百元，於第一次得標後即八
      十四年九月起至八十五年五月繳付之會款為五萬六千六百元，故共十二萬零八
      百元），被告繳付之金額與收取之死會會款顯不相當，是倘被告與陳森永之妻
      有結算會款債務之事實，又何以會以不相當之金額互為結算？再縱如被告所言
      ，其於第一次標會後未收足全部會款，僅收取死會會款，則其何以未催促會首
      儘速給付，並以會首未給付之活會會款抵付被告日後應繳付之一會死會會款及
      另一會活會會款？蓋以第一次標會時，被告已給付先前之會款共計六萬四千二
      百元，惟會首僅交付四萬元，此時被告仍有溢繳會款之情，是衡情一般人標取
      會款大多有其用處，在會首未全部給付會款，而自己又有溢繳之情形下，又豈
      會願意繼續給付日後之會款？足見被告所辯，得標後只收取死會會款，未收取
      活會會款等語，顯不足採信。
（三）系爭互助會自八十六年八月起即未再開標，有互助會單可稽，是該會自八十六
      年八月至九十年四月，尚有四十五會，被告參與二會，則其應繳納之死會會款
      為九十萬元。
四、原告對於受告知人陳森永有五十五萬六千元之債權，已如前述，而被告尚應繳納
    受告知人陳森永死會會款九十萬元，是原告請求確認陳森永對於被告之會款債權
    在五十五萬六千元之範圍內存在，即屬有理由，為予准許。
五、結論：原告之訴為有理由，依民事訴訟法第七十八條，判決如主文。
中      華      民      國    八十九    年      六      月      十三    日
                              臺灣高雄地方法院民事第一庭
~B法      官  黃蕙芳
右為正本係照原本作成。
如不服本判決，應於送達後廿日內，向本院提出上訴狀並表明上訴理由，如於本
判決宣示後送達前提起上訴者，應於判決送達後十日內補提上訴理由書（須附繕本）。
中      華      民      國    八十九    年      六      月      十三    日
~B法院書記官  倪金漢


司法院資訊處製作；財團法人民間司法改革基金會備份。
